【裁判字號】    88,上訴,4461
【裁判日期】    890302
【裁判案由】    偽造文書等
【裁判全文】
臺灣高等法院刑事判決                          八十八年度上訴字第四四六一號
    上  訴  人
    即  被  告  甲○○○
    選任辯護人  施湘興
右上訴人因偽造文書案件，不服台灣板橋地方法院八十八年度訴字第九七一號中華民
國八十八年九月十七日第一審判決（起訴案號台灣板橋地方法院檢察署八十七年度偵
字第二Ｏ八三六號）提起上訴，本院判決如左：
    主  文
原判決撤銷。
甲○○○共同連續行使偽造私文書，足以生損害於他人，處有期徒刑陸月。
    事  實
一、甲○○○係王武威（另案經臺灣高等法院判處有期徒刑一年六月確定）之妻、王
    建勛（另案經臺灣高等法院判處有期徒刑六月確定）之母，緣王武威於民國（下
    同）八十二年間，召集如附表壹所示之會員，參加其自任會首，每會新台幣（下
    同）五萬元之民間互助會，連會首計四十五會，會期自民國八十二年十二月十日
    起至八十六年八月十日止，約定每月十日下午一時三十分，在臺北縣板橋市○○
    路○段八十二號開標，欲投標之會員於投標日填寫投標金額、姓名等於紙條，以
    標金最高者得標，會員若不能親往投標，可委由會首代為投標。詎王武威因所經
    營公司生意不佳，週轉困難，竟夥同甲○○○、王建勛共同基於意圖為自己或為
    王武威不法所有及行使偽造文書之概括犯意，連續五次，於附表貳所示之時間，
    均在上址，共同偽造附表貳所示會員名義之標單並記載附表貳所示之標息後，持
    以行使參與投標而得標，足以生損害於附表貳所示之會員，並由王建勛、甲○○
    ○共同或分別告知各會員，以此詐術，使該會之活會會員陷於錯誤，不疑有他，
    而先後交付會款予王武威、王建勛或甲○○○，王建勛、甲○○○再交予王武威
    ，每次詐騙而得之金額與計算方式如附表貳所示，總計詐得金額約為新臺幣（下
    同）三百五十一萬六千七百元。期間王武威於八十五年八月十日開標並收取會款
    後，與甲○○○復基於同前之共同犯意聯絡，由甲○○○偽以受會員倒會為由，
    出面向活會會員鍾忠義（參加二會，尚有一活會）、乙○○（包括楊問雄、乙○
    ○名義各一會，均活會）、丙○○（一活會）、劉楊金珠（以健發公司名義參加
    一會，為活會）表示上開互助會要停標，再由王武威書立分期付款書予上開會員
    ，惟竟隱瞞上開事實於其他活會會員，仍於八十五年九月至十一月繼續開標三次
    ，並於八十五年十月十一日冒用乙○○名義投標而得標後，向不知已停標之其他
    活會會員詐取會款（詳如附表參所示）後，即全面停標倒會，對活會會員鍾忠義
    、乙○○、丙○○、劉楊金珠則僅履行部分分期付款約定，對其他活會會員則亦
    未為全部清償，該互助會活會會員始知受騙。
二、案經被害人乙○○訴請臺灣板橋地方法院檢察署偵查起訴。
    理  由
一、訊據上訴人即被告甲○○○矢口否認有上開犯行，辯稱：上開互助會均由其夫王
    武威主持、負責，伊全然不知情，伊未邀請會員入會、亦未向會員收取會款，更
    未向乙○○等人偽稱互助會要停標，伊並無詐欺犯行云云。
二、經查：
(一)右揭事實迭據告訴人乙○○於偵查（偵卷第四十四、四十五頁）及原審調查中（
    原審卷第二十二、二十三、二十九頁）指述明確，並有告訴人乙○○提出記載各
    次得標者及標息之互助會單（偵卷第五頁；原審卷第三十八、三十九頁）、歷次
    得標紀錄表（偵卷第三十五至三十八頁；原審卷第五十三至五十七頁）、及被告
    提出之「付款書、分期付款明細」（原審卷第八十二、八十三、一○○至一○五
    頁）等影本附卷可證。
(二)參諸：
(１)證人鍾忠義（被告甲○○○之姐夫）於原審調查中證稱：「我參加五萬元的二會
    ，˙˙˙一會是義欣公司及我本人名字鍾忠義加入。˙˙˙會首是王武威，但會
    是被告來找我們參加的，只有被告一人來找我，˙˙˙我都用電話寄標，甲○○
    ○會告訴我有無得標，標多少，在八十五年五月份我親自去他家二樓之店，˙˙
    ˙王武威及甲○○○均在場，抽籤是王武威在抽，˙˙˙在標得之後被告要我說
    是鍾忠義本人標，不要說用義欣公司之名義得標。平常會錢是被告來收，但大部
    分是王建勛來收。」等語（參見原審卷第二十七頁背面至二十八頁）。
(２)證人鍾楊碧枝（告訴人乙○○之妻）於原審調查中證稱：「（問：有無參加王武
    威召集之五萬元會？）有，是被告來的，以前也有參加被告的會。王武威很少來
    ，會都是我先生打電話說標多少，錢是我付的，被告叫他兒子王建勛來收，每個
    月標完後被告會打電話過來說」等語（參見原審卷第三十五頁背面至三十六頁）
    。
(３)證人丙○○（告訴人乙○○之弟）於原審調查中證稱：「我是八十七年四月被冒
    標，我沒有借他（王武威）標」、「（問：為何會加入互助會？）是被告到我家
    去找的，甲○○○及王武威主持開標，我會錢多是王建勛來收，甲○○○有來收
    過二、三次，王武威沒有來過」等語（參見原審卷第六十四頁）。
    足見右開證人所述之情節大致相符，顯見被告曾主持開標，並多次向部分會員告
    知得標金額、收取會款，其辯稱對於上開互助會全然不知情，應係卸責之詞，不
    足採信。
(三)再查，告訴人乙○○所提出之手寫歷次得標紀錄表一份（參見臺灣板橋地方法院
    檢察署八十七年度偵字第三六八一號案卷第三十五頁），經提示被告甲○○○檢
    視後，被告坦承：該紀錄表係其本人所書寫不諱（原審卷第二十九頁背面、第六
    十三頁背面）。雖其辯稱係王武威唸給伊抄寫，伊對於內容並不知情云云。惟證
    人華靜玉（王武威之會計小姐）於原審八十六年度自字第十九號案件調查中，具
    結證稱：「提呈文件（參見原審該案卷第二四七頁至第二五五頁）螢光筆標示部
    分，係被告假造不實之人入會，其上標示『自』字者係王武威之妻所寫，表示係
    被告自行標走」等語（參見原審該案卷第二百三十一頁背面），是被告甲○○○
    並非單純紀錄標取金額、得標者，更記載王武威自行冒標之紀錄，顯見被告甲○
    ○○對於王武威冒用會員名義得標之情事知之甚詳。
(四)證人鍾忠義於原審調查中復證稱：「我得標後隔幾個月後，被告夫婦到我家說要
    停會，說有七、八個會員跑掉了，說要收死會錢來給我們，我接下來就沒有交會
    錢了。後來我兒子遇到同事才知道這個會還有在標，大概進行了二、三會」等語
    （參見原審卷第二十八頁背面）。證人鍾楊碧枝於原審調查中則證稱：「被告要
    停標時有打電話請我們過去，我、我先生及我婆婆三人去，當天被告與我們三人
    談，被告說被人倒八會，所以要停標，不然九月份要標最後一次，讓乙○○得標
    ，我先生說不太好，其他人都不曉得，乾脆九月份即停標，被告就說九月份即停
    標，後來九、十月被告均有拿會錢來，後來就沒有給。後來問一個會員李有義說
    他們有標到十一月。」等語（參見原審卷第三十六頁）。足見被告確實曾向乙○
    ○等會員表示遭八位會員倒會，欲自八十五年九月份開始停標，再向不知已停標
    之其他活會會員詐取會款，始全面停標倒會之事。此外並有告訴人提出之付款書
    、分期付款明細附於原審審理卷內可稽（原審卷第八十二、八十三、一○○至一
    ○五頁），顯見被告辯稱未向告訴人等會員偽稱停會一節，全係事後推諉之詞，
    不足採信。
(五)證人呂麗玉於原審八十六年度自字第十九號案件調查中證稱：「八十五年十一月
    份26000 得標，被告（王武威）以週轉不靈為由沒有把錢給我」等語（參見原審
    該案卷第一九一頁正面）。證人楊朱明於該案件調查中證稱：「我是編號38、39
    皆是活會，皆繳到十一月」、「被告（王武威）明明已停標，還向我收三個月會
    款」等語（參見原審該案卷第八十二頁背面至八十三頁正面），亦足佐證被告甲
    ○○○與王武威、王建勛等人，確有向乙○○等人偽稱該互助會自八十五年九月
    份停標，但仍繼續進行投標至八十五年十一月份為止，再向不知已停標之其他活
    會會員詐取會款之情事。
(六)又證人華靜玉於該案件調查中復具結證稱：「八十五年十月十一日該次開標時，
    伊在場，在下午一時三十分許，王武威之妻自樓下打電話上來給伊，說等一下王
    建勛會打電話進來，王太太要伊不要向會員說是何人打電話來，只要說是有會員
    打電話進來要投標，當天有李有義、呂麗玉、王武威及伊在場，後來王建勛確實
    有打電話進來，之後伊將電話轉給王武威，王武威聽完電話即填寫乙○○名義之
    標單，標單上有乙○○之名字，隨後王武威說是乙○○得標」等語（參見該案卷
    第二三Ｏ頁）。足證被告甲○○○參與投標工作，且明知其與王武威已向乙○○
    等會員假稱停會，卻又繼續進行投標，詐騙其餘不知情之會員，更與王武威、王
    建勛二人，利用乙○○誤以為已停會未前來參與投標之機會，而冒用其名義標會
    。
(七)末查，告訴人乙○○提出被告書寫紙條影本二紙（附於臺灣板橋地方法院檢察署
    八十七年度偵字第三六八一號案卷第三十九頁、第四十頁），經提示被告甲○○
    ○後，亦坦承：該紙條係其本人所書寫（原審卷第六十三頁背面）。觀之紙條上
    內容，被告甲○○○應確實知悉鍾忠義等六會，已私下在八十五年九月份和解，
    且該互助會仍繼續進行到十一月等情。雖其於原審調查中辯稱：該紙條係伊心情
    不好，隨便亂寫的云云，然查被告書寫之紙條上，清楚記載八十五年九月份和解
    係那六會，且所書寫之內容與告訴人及上開證人等指述之內容均相符，倘非被告
    曾參與其事，豈能對該等內容瞭若指掌？是被告辯稱：上開紙條係心情不好，隨
    便亂寫一節，全係卸責之詞，殊無足取。
(八)被告甲○○○明知王武威有冒標情事，仍向會員回報不實之標金、得標者、收取
    會款，又向告訴人乙○○等人偽稱停標後，再與王武威繼續進行互助會之投標，
    進而向不知情之其他活會會員收取會款，交與王武威，其為王武威不法所有之意
    圖甚明。
    綜右各節所述，被告甲○○○前開所辯均不足採信。本件事證明確，被告犯行堪
    以認定。
二、查被告甲○○○與王武威、王建勛冒用附表貳所示會員名義之標單並記載附表貳
    所示之標息，標單上既僅記載渠等名義及一定之金額，如徒憑該標單之內容，固
    難獨立表示一定之用意，但依民間習慣，顯足以表示該標單所示金額係標取會款
    之利息，所示名義則係標取會款之會員，而表示一定用意之證明，故該標單雖非
    刑法第二百十條之私文書，但係同法第二百二十條、第二百十條以文書論之私文
    書（有最高法院八十七年度台非字第一二號刑事判決可參）。核被告甲○○○所
    為，係犯刑法第二百十六條、第二百二十條、第二百十條之行使偽造準私文書罪
    ，及同法第三百三十九條第一項之詐欺取財罪。被告與王武威、王建勛間，有犯
    意聯絡行為分擔，為共同正犯。被告偽造被冒標名義人之署押，係偽造準私文書
    之部分行為，偽造準私文書部分，亦為高度之行使行為所吸收，均不另論罪。又
    被告每次詐欺行為，活會會員均為受害人，其各別之財產法益均受損害，為同種
    想像競合犯，應從一重處斷。被告先後多次行使偽造文書及詐欺之犯行，時間緊
    接，犯罪構成要件相同，顯係基於概括犯意為之，各應論以連續犯之一罪，並依
    法加重其刑。其所犯上開二罪間，有方法結果之牽連犯關係，應從一重之行使偽
    造準私文書罪論處。
三、原審論處被告甲○○○罪刑，原非無見。惟被告甲○○○所為，不止與王武威、
    王建勛共同詐欺，尚共同參與開標而有共同行使偽造準私文書罪行，原判決認不
    成立共同行使偽造準私文書罪，尚有未洽。被告上訴否認犯罪，固無理由，惟原
    判決既有未洽，即屬無可持，應由本院予以撤銷改判。爰審酌被告之素行、犯罪
    之動機、目的、手段，詐得之金額，犯後飾詞卸責，顯無悔意等一切情狀，仍量
    處如主文第二所示之刑，以示懲儆。至標單於標會後已廢棄而不存在，毋庸沒收
    ，合此敘明。
據上論斷，應依刑事訴訟法第三百六十九條第一項前段、第三百六十四條、第二百九
十九條第一項前段，適用刑法第二十八條、第五十六條、第二百十六條、第二百二十
條、第二百十條、第三百三十九條第一項、第五十五條，罰金罰鍰提高標準條例第一
條前段，判決如主文。
本案經檢察官謝英民到庭執行職務。
中     華 民     國    八十九   年       三       月        二      日
                             臺灣高等法院刑事第九庭
                                 審判長法  官  李  文  成
                                       法  官  周  盈  文
                                       法  官  官  有  明
右正本證明與原本無異。
如不服本判決應於收受送達後十日內向本院提出上訴書狀，其未敘述上訴之理由者並
得於提起上訴後十日內向本院補提理由書（均須按他造當事人之人數附繕本）。
                                       書記官  顧  哲  瑜
中     華     民     國    八十九   年       三       月        三      日
附錄本案論罪科刑法條全文：
刑法第二百十條
偽造、變造私文書，足以生損害於公眾或他人者，處五年以下有期徒刑。
刑法第二百十六條
行使第二百十條至第二百十五條之文書者，依偽造、變造文書或登載不實事項或使登
載不實事項之規定處斷。
刑法第二百二十條
在紙上或物品上之文字、符號，依習慣或特約，足以為表示其用意之證明者，關於本
章之罪，以文書論。
刑法第三百三十九條
意圖為自己或第三人不法之所有，以詐術使人將本人或第三人之物交付者，處五年以
下有期徒刑、拘役或科或併科一千元以下罰金。
以前項方法得財產上不法之利益或使第三人得之者，亦同。
前二項之未遂犯罰之。
附表壹：
會期與會金：八十二年十二月十日至八十六年八月十日。每期新臺幣五萬元
開標時、地、方式：每月十日下午一十三十分，在臺北縣板橋市○○路○段
                  八十二號開標。內標方式（即活會會員只須繳交扣除標
                  息之餘額）投標，由標息高者得標。
                  （每年十月實際開標日為十月十一日）
會首：王武威
會員名單：
編號  名稱或代號                      編號  名稱或代號
一、  義欣公司                        二三、方喬公司
二、  鍾忠義                          二四、新怡公司
三、  乙○○                          二五、李有義
四、  丙○○                          二六、李慶章
五、  楊問雄（即乙○○）              二七、信陽公司
六、  蘇竹源                          二八、尚倫公司（負責人林榮吉）
七、  特斯公司                        二九、林榮吉
八、  明群公司                        三十、林恕敏
九、  李合佳                          三一、洪素珠
十、  永冠公司（負責人詹慶豐）        三二、聖和公司
十一、詹慶豐                          三三、葉國輝
十二、潤億公司                        三四、金岡公司
十三、詹木根                          三五、葉政英
十四、冠華公司                        三六、林技財
十五、林守田                          三七、郭萬（已讓予林榮吉）
十六、王秀如                          三八、代千公司
十七、健發公司（負責人劉楊金珠）      三九、楊朱明
十八、嵩元公司                        四十、陳進添
十九、王泰翔                          四一、曜聖公司
二十、翁德水                          四二、黃中堅
二一、公正行（即呂麗玉）              四三、黃中堅
二二、禎祥公司（負責人呂麗玉）        四四、林森雄
附表貳：
編號  時間      標息          被冒標人      被告詐得金額    備註
                                            及計算方式
      （民國）  （新臺幣）                  （新臺幣）
一    84.06.10  一萬五千      健發公司      九十四萬五千    84.06.10
                元                          元。連同健發
                                            （00000-00000)  公司尚有
                                            *27=000000      0十七名
                                                            活會
二    84.09.10  一萬五千      楊問雄        八十六萬二千    84.09.10
                五百元        (_即鍾        五百元。        連同健發
                              時宗)         （00000-00000） 公司、楊
                                            *25=862500      問雄尚有
                                                            二十五名
                                                            活會
三    84.12.10  一萬六千      丙○○        七十六萬八千    84.12.10
                六百元                      二百元。        連同健發
                                            （00000-00000） 公司、楊
                                            *23=768200      問雄、鍾
                                                            時郎尚有
                  二十三名
                                                            活會
四    85.04.10  一萬六千      禎祥公司      六十八萬元      85.04.10
                元                          千七百五十元    連同健發
                                            （00000-00000） 公司、楊
                                            *20=680000      問雄、鍾
                                                            時郎、禎
                                                            祥公司尚
                                                            有二十名
                                                            活會
五    85.10.11  二萬三千      乙○○        二十六萬一千    85.10.11
                九百元                      元。            連同健發
                                            （00000-00000） 公司、楊
                                            *10=261000      問雄、鍾
                                                            時郎、禎
                                    祥公司、
                                                            乙○○應
                                                            尚有十五
                                                            名活會；
                                                            扣除如事
                                                            實欄所示
                                                            王武威已
                                                            偽以和解
                                                            之五名活
                                                            會，實際
                                                            遭詐收會
                                                            款之活會
                                                            會員為十
                                                            名。
──────總計詐得金額為新臺幣三百五十一萬六千七百元。
附表參：王武威記載各次得標者之會單
得標日期    得標者（編號）
（民國）
83.1.10     聖和公司（三二）
83.2.10     陳進添（四０）
83.3.10     李合佳（九）
83.4.10     蘇竹源（六）
83.5.10     洪素珠（三一）
83.6.10     林森雄（四四）
83.7.10     李慶章（二六）
83.8.10     嵩元公司（十八）
83.9.10     林恕敏（三０）
83.10.11    林守田（十五）
83.11.10    王秀如（十六）
83.12.10    信陽公司（二七）
84.1.10     王泰翔（十九）
84.2.10     明群公司（八）
84.3.10     方喬公司（二三）
84.4.10     冠華公司（十四）
84.5.10     尚倫公司（郭萬）（三七）
84.6.10     健發公司（十七）
84.7.10     曜聖公司（四一）
84.8.10     黃中堅（四二）
84.9.10     尚倫公司（二八）
84.10.11    葉政英（三五）
84.11.10    林技財（三六）
84.12.10    永冠公司（十）
85.1.10     林榮吉（二九）
85.2.10     特斯公司（七）
85.3.10     黃中堅（四三）
85.4.10     禎祥公司（二二）
85.5.10     鍾忠義（二）
85.6.10     詹慶豐（十一）
85.7.10     公正行（二十）
85.8.10     潤億公司（十二）
85.9.10     葉國輝（三三）
85.10.11    金岡公司（三四）
85.11.10    翁德水（二十）


司法院資訊處製作；財團法人民間司法改革基金會備份。
